ACORDAO-COMPLETO-2484626

ACÓRDÃO 2146/2022 ATA 37/2022 - PLENÁRIO

VISTOS, relatados e discutidos estes autos de Representação, com pedido de concessão de medida cautelar suspensiva do Pregão Eletrônico 16/2020, do Comando da Aeronáutica para a contratação de empresa especializada em serviços de manutenção preventiva e corretiva de veículos especiais e elos do Sistema de Prevenção e Combate a Incêndio da Força Aérea, em todo o território nacional, com valor homologado de R$ 4.395.370,86, em favor da empresa Iturri Coimpar Indústria e Comércio de EPIs Ltda.;
ACORDAM os Ministros do Tribunal de Contas da União, reunidos em Sessão do Plenário, ante as razões expostas pelo relator, em:
9.1. conhecer da Representação, satisfeitos os requisitos de admissibilidade constantes no art. 113, § 1º, da Lei 8.666/1993, c/c os arts. 235 e 237, VII, do Regimento Interno deste Tribunal, e no art. 103, § 1º, da Resolução - TCU 259/2014 para, no mérito, considerá-la parcialmente procedente;
9.2. dar ciência ao Centro de Aquisições Específicas - Comando da Aeronáutica, com fundamento no art. 9º, inciso I, da Resolução - TCU 315/2020, sobre as seguintes impropriedades/falhas identificadas no Pregão 16/2020 para que sejam adotadas medidas internas com vistas à prevenção de outras ocorrências semelhantes:
9.2.1. elaboração do edital do pregão pela pregoeira, contrariando o artigo 3º, inciso IV, da Lei 10.520/2002, o artigo 17 do Decreto federal 10.024/2019 e os Acórdão 3381/2013-TCU-Plenário, relator Ministro Valmir Campelo e 2.448/2019-Plenário, da relatoria do Ministro Augusto Nardes;
9.2.2. não ter instaurado processo administrativo com vistas à aplicação de penalidade à empresa CCI Construtora e Serviços Especiais Ltda., por ter deixado de entregar a documentação de habilitação exigida no edital, contrariando o artigo 7º da Lei 10.520/2002, o inciso II do artigo 49 do Decreto 10.024/2019 e o Acórdão TCU-Plenário 754/2015, relatora Ministra Ana Arraes;
9.3. informar ao Centro de Aquisições Específicas - Comando da Aeronáutica e ao representante do presente Acórdão, destacando que o Relatório e o Voto que fundamentam a deliberação ora encaminhada podem ser acessados por meio do endereço eletrônico www.tcu.gov.br/acordaos; e
9.4. arquivar os presentes autos, nos termos art. 169, III, do Regimento Interno deste Tribunal.

Representação sobre indícios de irregularidades em pregão eletrônico para a contratação de empresa especializada em serviços de manutenção preventiva e corretiva de veículos especiais e elos do Sistema de Prevenção e Combate a Incêndio da Força Aérea, em todo o território nacional. Análise das oitivas e diligências.

Comando da Aeronáutica.

3. Interessados/Responsáveis:
3.1. Interessado: Iturri Coimpar Indústria e Comercio de Epi's Ltda. (CNPJ 61.451.654/0001-26).

13.1. Ministros presentes: Bruno Dantas (na Presidência), Benjamin Zymler, Augusto Nardes e Aroldo Cedraz (Relator).
13.2. Ministros-Substitutos convocados: Marcos Bemquerer Costa e Weder de Oliveira.

AROLDO CEDRAZ

Trata-se de Representação, com pedido de concessão de medida cautelar suspensiva do Pregão Eletrônico 16/2020, do Comando da Aeronáutica, para a contratação de empresa especializada em serviços de manutenção preventiva e corretiva de veículos especiais e elos do Sistema de Prevenção e Combate a Incêndio da Força Aérea, em todo o território nacional, com valor homologado de R$ 4.395.370,86 em favor da empresa Iturri Coimpar Indústria e Comércio de EPIs Ltda.
2.	Transcrevo, como parte deste Relatório, a instrução elaborada por auditor da Secretaria de Controle Externo de Aquisições Logísticas (Peça 54) , que teve a concordância do corpo dirigente da unidade técnica (Peças 55 e 56) :
"[...]
	B. Histórico

	1.	A representante alega, em resumo, a ocorrência de diversas irregularidades, destacando-se: i) estabelecimento de grupo único para a competição, com não parcelamento do objeto que deverá ser executado em 14 cidades distintas; ii) ausência de pesquisa de preços em cada região para estudo da execução parcelada e verificação do modelo mais econômico (regional ou nacional) ; iii) exigências indevidas de requisitos de qualificação técnica; iv) modelo de planilha de preços inadequado; v) violação ao princípio da segregação de funções, em razão de o próprio pregoeiro ter elaborado o edital do certame, contrariando a legislação do pregão e a jurisprudência do TCU; vi) ausência de competitividade no certame, dentre outros.
2.	Analisadas as alegações do representante, foi conhecida a representação, indeferido o pedido de concessão de medida cautelar e realizada a oitiva da Unidade Jurisdicionada, com construção participativa das deliberações, sobre as seguintes questões:
a) previsão de adjudicação global para o objeto do certame, que deverá ser executado em 14 cidades distintas, nas 5 regiões do país, restringindo indevidamente a competição e contrariando o artigo 23, § 1º, o artigo 15, inciso IV, da Lei 8.666/1993 e a Súmula 247 do TCU;
b) exigência, no item 9.11.1. do edital, de que o Responsável Técnico das licitantes seja profissional da área de engenharia mecânica ou eletromecânica, ofendendo o princípio da competitividade, pois a Resolução 101/2020 do Conselho Federal dos Técnicos Industriais permite que os Técnicos em Mecânica sejam responsáveis técnicos por pessoa jurídica que desenvolva atividades no âmbito da mecânica;
c) elaboração do edital de pregão pela pregoeira, contrariando o artigo 3º, inciso IV, da Lei 10.520/2002, o artigo 17 do Decreto federal 10.024/2019 e os Acórdão 3381/2013-TCU-Plenário, relator Ministro Valmir Campelo e 2.448/2019-Plenário, da relatoria do Ministro Augusto Nardes;
d) aceitação do atestado emitido pelo Ministério da Defesa da Espanha em nome de outra empresa que não a licitante, para fins de comprovação da exigência contida no item 9.11.2.1 do edital, em infringência ao princípio da vinculação ao instrumento convocatório, tendo em vista o previsto no item 9.5 do edital;
e) não sancionamento da empresa CCI Construtora e Serviços Especiais Ltda., que deixou de entregar a documentação de habilitação exigida no edital, contrariando o artigo 7º da Lei 10.520/2002 e o inciso II do artigo 49 do Decreto 10.024/2019.
3.	Além disso, foi solicitada diligência à Unidade Jurisdicionada para que apresentasse os seguintes documentos e/ou esclarecimentos:
a) Parecer Técnico 01/PT-03/2020, de 13/4/2020;
b) análise de mercado realizada, datada de 22/7/2020;
c) Documento de Formalização da Demanda;
d) detalhamento do valor estimado para o item 1 do certame, com os orçamentos correspondentes;
e) Mapa Comparativo de Preços (Anexo IV dos Estudos Preliminares da Contratação) ;
4.	Promovida (s) a (s) oitivas e diligências quanto às alegações do representante e demais questões levantadas por esta Unidade Técnica, passa-se a analisar as respostas apresentadas, tópico a tópico, conforme transcrição/contextualização a seguir.

	C. Histórico de Comunicações

	Despacho do Relator ou da Secretária (Delegação de Competência) 
	Peça 17
	16/12/2020

	Ofícios Encaminhados pelo TCU

	Ao órgão
	Ofício 71392/2020-TCU/Seproc, de 17/12/2020 (peça 19) 

	Ao órgão
	Ofício 71393/2020-TCU/Seproc, de 17/12/2020 (peça 20) 

	À sociedade empresarial Comercial Vencini Ltda
	Ofício 71395/2020-TCU/Seproc, de 17/12/2020 (peça 26) 

	À sociedade empresarial Iturri Coimpar Indústria e Comércio de EPIs Ltda
	Ofício 71394/2020-TCU/Seproc, de 17/12/2020 (peça 27) 

	D. Documentos Apresentados em Resposta à Oitiva

	Pela Unidade Jurisdicionada

	Peças 31 e 32

	Pela Sociedade Empresarial Iturri Coimpar Indústria e Comércio de EPIs Ltda 

	Peças 47 a 49

	E. Exame Técnico

	Item a: previsão de adjudicação global para o objeto do certame, que deverá ser executado em 14 cidades distintas, nas 5 regiões do país.
Fundamento legal ou jurisprudencial: Princípio da competitividade, artigo 23, § 1º, artigo 15, inciso IV, da Lei 8.666/1993 e a Súmula 247 do TCU
Manifestação da Unidade Jurisdicionada sobre os indícios de irregularidades (peça 32, p. 216) :
a) a adjudicação global do objeto foi uma decisão baseada em estudos técnicos e econômicos que levaram à conclusão da vantajosidade econômica e administrativa de tal modelo, representando uma estimativa anual de redução de custos no montante de aproximadamente R$ 2,1 milhões, além de possibilitar a realização de movimentações logísticas das viaturas, de acordo com as necessidades operacionais do Comaer;
b) ademais, os pareceres técnicos exarados ratificaram o acerto de tal premissa, exaustivamente tratada durante a fase de publicação do certame;
Manifestação da sociedade empresária Iturri Coimpar Indústria e Comércio de EPIs Ltda.  sobre os indícios de irregularidades (peça 47, p. 8-10) :
a) para sustentar a suposta economicidade do parcelamento, a representante realizou cálculos rasos e sem critérios técnicos, apenas dividindo o montante total pelo número de cidades a serem atendidas;
b) a Unidade Jurisdicionada apresentou documentos que embasaram a contratação no modelo eleito (peça 32) , comprovando a economia de mais de R$ 2 milhões com a licitação em lote único;
c) acresce-se ainda a perda da economia de escala na aquisição de insumos e peças de reposição dos veículos e equipamentos especiais com a divisão do objeto para diversos contratados;
d) a complexidade dos veículos que serão manutenidos neste contrato demanda a utilização de diversos componentes também específicos, que não são encontrados facilmente no mercado e que, muitas vezes, precisam ser importados;
e) nesse cenário, é evidente que a subdivisão do objeto em diversos lotes levaria à perda de uma economia de escala no gerenciamento e na aquisição das peças, quando comparado a um contrato em que uma única empresa especializada realiza essas tarefas;
f) é justamente para evitar esse tipo de prejuízo que a Súmula 247 do TCU, que trata da necessidade de verificar a possibilidade de parcelamento dos itens, prevê a exceção quando "não haja prejuízo para o conjunto ou complexo ou perda de economia de escala". Aliás, esse mesmo Egrégio Tribunal já destacou que "não teve a referida Súmula a pretensão de condenar a adjudicação por lote" (Acórdão 2.796/2013, Relator Ministro José Jorge) ;
g) Também no Acórdão 2796/2013-TCU-Plenário o Exmo. Ministro José Jorge bem pontuou que:
10. A Administração deve sopesar, no caso concreto, as consequências da multiplicação de contratos que poderiam estar resumidos em um só, optando, então, de acordo com suas necessidades administrativas e operacionais, pelo gerenciamento de um só contrato com todos os itens ou de um para cada fornecedor. É claro que essa possibilidade deve ser exercida dentro de padrões mínimos de proporcionalidade e de razoabilidade.
h) Joel de Menezes Niebuhr, ao tratar da questão, bem pontua:
Sem embargo, a regra do parcelamento não é absoluta, depende das especificidades de cada caso concreto e não pode ser aplicada em prejuízo ao interesse público. Deve-se sopesar a demanda da Administração Pública, a execução e o gerenciamento dos contratos, o propósito de evitar desperdícios e a economia de escala, esta admitida na parte final do § 1º do artigo 23 da Lei nº 8.666/93.
i) soma-se a isso que, em razão da complexidade do objeto, não existem, no mercado, tantos competidores capazes de realizar esse tipo de serviço em todos os cantos do Brasil;
j) de fato, é possível encontrar uma pequena variedade de empresas com capacidade para realizar a manutenção de veículos dessa natureza próximo aos grandes centros urbanos da Região Sudeste, onde estão sediadas as principais empresas e o acesso a equipamentos (nacionais e, principalmente, importados) é facilitado;
k) ocorre que essa não é a realidade no restante do país. Compulsando o Anexo II do Termo de Referência do edital do Pregão Eletrônico 16/2020 (peça 4, fl. 11) , é possível verificar que o serviço deverá ser prestado em diversas localidades longe dos grandes centros urbanos, como no Aeroporto Militar na Serra do Cachimbo (PA) , nas cidades gaúchas de Canoas e Santa Maria, Lagoa Santa (MG) , Parnamirim (RN) , Alcântara (MA) e São Gabriel da Cachoeira (AM) , na divisa com a Colômbia, entre outros munícipios;
l) é evidente que o parcelamento do objeto por cidades, ou mesmo por regiões, levaria inevitavelmente a um sem número de licitações desertas para atender essas localidades ou, de outro lado, a assinatura de contratos com valores estratosféricos;
m) no modelo adotado pelo CAE, as interessadas em atender os serviços de fácil acesso devem, obrigatoriamente, se comprometer com aqueles que, pelas dificuldades de acesso, pouquíssimas empresas teriam interesse em atender, garantindo-se que nenhum veículo fique sem manutenção, quaisquer que sejam as localidades;
n) por fim, a título de informação, caso essa licitação tivesse sido realizada com lotes separados, esta empresa certamente apresentaria um valor total muito mais alto do que apresentou, e não apresentaria proposta para todos os lotes, pois alguns não são interessantes se adjudicados isoladamente. Além disso, não seria possível distribuir o pesado custo fixo que esta empresa tem para fazer a manutenção dessas viaturas pelo conjunto todo, pois não saberia quantos lotes seria vencedora;
o) em suma, a Aeronáutica iria pagar muito mais caro pelo serviço e, muito provavelmente, não teria empresa para fazer as manutenções nas localidades mais afastadas.
Análise:
5.	Tanto o artigo 23, § 1º, artigo 15, inciso IV, da Lei 8.666/1993, quanto a Súmula 247 do TCU, que estabelecem a obrigatoriedade do parcelamento do objeto e foram utilizados como fundamento legal para a caracterização da suposta irregularidade, permitem o não parcelamento com base em justificativas técnicas e econômicas que comprovem a não vantajosidade da divisibilidade.
6.	Em relação à economicidade, a Unidade Jurisdicionada afirma que, nos estudos técnicos realizados a fim de definir a estrutura e a melhor forma de contratação a ser implementada, foi realizada consulta a cada uma das localidades de execução constantes do Termo de Referência, para verificar a viabilidade do parcelamento do objeto. Com os feedbacks recebidos, observou-se que as viaturas, por serem especiais, com alta tecnologia e valor agregado, demandam mão de obra especializada, sendo que não haveria empresas capacitadas na maioria das localidades a serem atendidas, o que elevaria, consideravelmente, os valores praticados nessas áreas em caso de parcelamento, pois somente as organizações militares sediadas nas cidades do Rio de Janeiro, São Paulo e Anápolis possuiriam empresa especializada na praça local.
7.	Dessa forma, no planejamento da contratação, o órgão considerou inicialmente dois cenários: o Projeto 1, que envolveria um contrato único, e o Projeto 2, abrangendo o parcelamento do objeto, com execução regional, envolvendo seis contratos distintos. Foram feitas então duas pesquisas de mercado, uma com o objetivo de verificar a possibilidade de regionalizar o contrato em seis regiões (São Paulo, Rio de Janeiro, Brasília, Canoas, Natal e Manaus) e outra mantendo o modelo nacional, sem parcelamento, ambas com as mesmas especificidades. Após a realização dessas pesquisas, o Projeto 01 (Nível Nacional) alcançou um valor médio global de R$ 4.478.580,28 (sendo o valor médio mensal dos serviços de R$ 169.068,67 e o desconto médio no valor das peças de 3,56%) , já o Projeto 2 (Regionalizado) apresentou um valor médio global de R$ 6.664.820,65 (sendo o valor médio mensal dos serviços de R$ 351.657,56 e o desconto médio no valor das peças de 3,75%) .
8.	Assim, chegou-se à conclusão, pelas pesquisas de preços realizadas junto aos fornecedores, considerando os dois cenários propostos, que o Projeto 1, com adjudicação global, alcançaria um valor R$ 2.186.240,37 menor do que a proposta parcelada constante do Projeto 2.
9.	Verificamos então, que a Unidade Jurisdicionada não buscou justificar a viabilidade econômica do não parcelamento apenas com argumentações teóricas, mas simulando, por meio das pesquisas de preços realizadas junto aos fornecedores, as situações possíveis e os supostos valores alcançados em cada uma delas. Cabe ressaltar ainda que, entre os fornecedores pesquisados, dois deles (Iturri e CCI Engenharia) figuraram entre os quatro participantes da licitação, o que robustece ainda mais as pesquisas realizadas, já que envolveram empresas que foram, de fato, interessadas no certame.
10.	Sob o ponto de vista da viabilidade técnica, os locais de prestação do serviço (peça 4, p. 11-13) são de regiões variadas, abrangendo tanto grandes cidades da Região Sudeste, como Rio de Janeiro e São Paulo, quanto localidades mais afastadas e de menor dimensão das Regiões Norte e Nordeste, tais como São Gabriel da Cachoeira - AM e Parnamirim - RN. Do total de 93 viaturas a serem manutenidas, temos, por exemplo, em São Gabriel da Cachoeira - AM e Guarulhos - SP somente um veículo em cada cidade, e em Parnamirim - RN e Alcântara - MA, dois por localidade. É de se supor que essas quatro unidades, por exemplo, se fossem atendidas por contratos individualizados, teriam uma probabilidade maior de deserção no item correspondente da licitação.
11.	Outra justificativa técnica apresentada pela Unidade Jurisdicionada refere-se às possíveis necessidades de movimentações ou transferências de viaturas entre os Elos do Sistema Contraincêndio. Em um contrato regionalizado, tais necessidades podem sofrer limitações, pois existe uma barreira legal para acréscimos ou supressões contratuais em até 25%, conforme previsto no §1º do art. 65 da Lei 8.666/1993. Sendo assim, caso houvesse necessidade de movimentações que representassem uma quantidade superior a esse limite de 25%, essas viaturas não poderiam ser suportadas no contrato do local de destino, ou pior, não poderia ser realizada a supressão, no contrato do local de saída. No extremo, se o objeto fosse parcelado por cidades, tais movimentações seriam impeditivas em unidades que possuíssem até três viaturas, pois qualquer acréscimo ou supressão ultrapassaria o limite legal. Em um contrato de âmbito nacional, há uma maior possibilidade de movimentações entre as unidades, segundo as variações de demandas que poderiam surgir ao longo da vigência do contrato.
12.	Assim, parece justificável, tecnicamente, a reunião do objeto em item único, de forma que as empresas participantes tenham interesse no todo que será contratado, a despeito de que uma ou outra localidade não seja tão interessante do ponto de vista logístico e, consequentemente, econômico. A adjudicação global parece evitar que localidades mais distantes, que talvez não possuam empresas instaladas no local com interesse e condições de participação na licitação e de execução do objeto, venham a ter suas pretensões contratuais frustradas pelo risco do não aparecimento de interessados.
13.	Assim, entendemos justificada, técnica e economicamente, a decisão pelo não parcelamento do objeto da presente contratação, e atendida a oitiva quanto a esse ponto.
Item b: exigência, no item 9.11.1. do edital, de que o Responsável Técnico das licitantes seja profissional da área de engenharia mecânica ou eletromecânica, ofendendo o princípio da competitividade, pois a Resolução 101/2020 do Conselho Federal dos Técnicos Industriais permite que os Técnicos em Mecânica sejam responsáveis técnicos por pessoa jurídica que desenvolvam atividades no âmbito da mecânica;
Fundamento legal ou jurisprudencial: Princípio da competitividade;	
Manifestação da Unidade Jurisdicionada sobre os indícios de irregularidades (peça 32, p. 217) :
a) tal exigência foi fundamentada em aspectos econômicos, técnicos e de segurança. Viaturas que chegam a valer R$ 2 milhões exigem da Administração a cautela adequada para sua manutenção, bem como a própria natureza de sua operação, como o combate a incêndios, acarretando normas específicas para trabalho em condições adversas, requerendo em muitos casos a emissão de laudos de engenharia atestando que aquela viatura estará em condições de uso sem o comprometimento da segurança;
b) embora a Resolução 101 do CFT afirme que os técnicos industriais possam responsabilizar-se tecnicamente por pessoa jurídica que desenvolva atividades no âmbito da mecânica, isso não se aplicaria à emissão de laudos e pareceres técnicos de engenharia, podendo envolver a análise estrutural de uma viatura, bem como outras valências, tais como os componentes hidráulicos, elétricos, eletrônicos e pneumáticos;
c) nesse sentido, sem levar em consideração a polêmica da matéria contida na Resolução 101 do CFT e a posição do Confea, por exemplo, as argumentações da representante são um caso de falácia de inversão de causa e efeito: não é porque uma entidade que tem como objetivo a orientação, disciplina e fiscalização do exercício profissional de sua categoria tenha resolvido que os técnicos industriais possuem determinada atribuição que isso vá significar que a decisão da Administração de demandar um engenheiro seja ilegal. A posição do CFT possibilita ao técnico algumas prerrogativas, mas não torna ilegítima ou ilegal a atuação de um engenheiro, o que seria desarrazoado.
d) a depender da complexidade da contratação, as exigências para fins de habilitação devem guardar proporcionalidade com o objeto e com a segurança inerentes à proteção do bem jurídico tutelado, assim como devem ser observadas com cautela as demandas de cada entidade de classe. Caso contrário, em breve poderá haver arguição, por exemplo, sobre o porquê de não se exigir que uma empresa tenha um técnico industrial para aprovar um orçamento, baseado no inciso V do artigo 1º da Resolução 101 do CFT.
Manifestação da sociedade empresária Iturri Coimpar Indústria e Comércio de EPIs Ltda.  sobre os indícios de irregularidades (peça 47, p. 11-14) :
a) além das questões levantadas pelos gestores, é preciso destacar um impedimento de ordem legal para a aceitação de profissional de nível técnico como Responsável Técnico do contrato, notadamente pelo disposto no art. 12 da Resolução 218/1973, do Conselho Federal de Engenharia e Agronomia - CONFEA:
Art. 12 - Compete ao ENGENHEIRO MECÂNICO ou ao ENGENHEIRO MECÂNICO E DE AUTOMÓVEIS ou ao ENGENHEIRO MECÂNICO E DE ARMAMENTO ou ao ENGENHEIRO DE AUTOMÓVEIS ou ao ENGENHEIRO INDUSTRIAL MODALIDADE MECÂNICA:
I - o desempenho das atividades 01 a 18 do artigo 1º desta Resolução, referentes a processos mecânicos, máquinas em geral; instalações industriais e mecânicas; equipamentos mecânicos e eletro-mecânicos; veículos automotores; sistemas de produção de transmissão e de utilização do calor; sistemas de refrigeração e de ar condicionado; seus serviços afins e correlatos.
b) O art. 1º da mesma resolução traz:
Art. 1º - Para efeito de fiscalização do exercício profissional correspondente às diferentes modalidades da Engenharia, Arquitetura e Agronomia em nível superior e em nível médio, ficam designadas as seguintes atividades:
Atividade 01 - Supervisão, coordenação e orientação técnica;
Atividade 03 - Estudo de viabilidade técnico-econômica;
Atividade 06 - Vistoria, perícia, avaliação, arbitramento, laudo e parecer técnico;
Atividade 09 - Elaboração de orçamento;
Atividade 15 - Condução de equipe de instalação, montagem, operação, reparo ou manutenção;
c) é muito claro, portanto, que, de acordo com norma do Confea, significativamente mais específica que na norma do CFT, a atividade do Responsável Técnico deste contrato deve ser exercida por engenheiro devidamente registrado no Crea, tal como exigido no edital;
d) soma-se a isso que a legalidade da Resolução nº 101/2020 do CFT está sendo questionada por outros conselhos profissionais, a exemplo do Conselho Regional de Engenharia e Agronomia do Distrito Federal - Crea-DF, que encaminhou o Ofício 196/2020-PRES, de 19/6/2020, ao Conselho Federal de Engenharia e Arquitetura - Confea apontando a ilegalidade da Resolução 101/2020 do CFT, conforme trecho destacado:
Recentemente, o CFT editou a Resolução nº 101, de 2020, que disciplina e orienta as prerrogativas e atribuições dos Técnicos Industriais com habilitação em Mecânica. Ao delimitar as respectivas atribuições conferiu, de forma equivocada, exorbitante e ilegal, atribuições privativas de profissionais Engenheiros Mecânicos a profissionais de nível técnico.
É evidente que as previsões da Resolução estão em desconformidade com o próprio Decreto nº 90.922/1985, conferindo atribuições aos profissionais de nível médio que não estão previstas na lei e sem qualquer limitação das atividades com relação formação profissional. Na prática, a referida resolução igualou, sem qualquer cerimônia, os técnicos industriais (profissionais de nível técnico) aos Engenheiros Mecânicos (profissionais de nível superior) , desconsiderando a formação profissional e os níveis de profundidade do aprendizado e, principalmente, à Lei nº 5524, de 1968, ao Decreto nº 90.922, de 1985, e as Resoluções do Ministério da Educação.
e) também o CREA-RJ se posicionou de forma clara contra a legalidade da Resolução 101/2020 do CFT:
A Lei 5.194/1966, o Decreto 23.569/1933 - que têm força de lei - e a Resolução 218/73 regulam o exercício profissional e listam as atribuições dos engenheiros mecânicos, levando em conta a formação acadêmica
Já a Lei 5.524/1968 e o Decreto 90.922/1985 definem as atividades a serem desempenhadas pelos técnicos de nível médio, após cursarem 1200 horas de disciplinas: o que representa um terço da carga horária da formação dos engenheiros mecânicos.
Mesmo o Decreto 4.560/2002 manteve delimitada a atuação do profissional de nível médio, destacando a exigência da legislação, que diz, que para efeito do exercício profissional e da sua fiscalização, devem ser respeitados os limites de formação.
f) No mesmo sentido foi a manifestação do CREA-PB, que deixou claro que:
A Resolução Nº 101 de 04 de Junho de 2020 autoriza, em seus malfadados artigos e incisos, que profissionais com formação limitada ao nível técnico adentrem claramente em atribuições e competências que são e devem ser exclusivas, dos profissionais formados em Engenharia Mecânica, curso de nível superior ministrado por instituições de nível superior em grades curriculares que contemplam diversas áreas, distribuídas em disciplinas que totalizam currículos de graduação com, geralmente, 3.600 horas ou mais; sem mencionar as pós-graduações lato sensu (especializações) e até as de stricto sensu (mestrados e doutorados) .
O CREA-PB entende que as atribuições concedidas aos técnicos industriais neste normativo são afrontosas, ilegais e deverão causar prejuízos, além de danos graves à sociedade e aos profissionais de engenharia, especificamente os engenheiros mecânicos. Isso porque a Resolução não coaduna com as atribuições dos técnicos industriais, estabelecidas pela Lei 5.524 de 05 de novembro de 1968, e se contrapõe ao disposto no Artigo 19 do Decreto 90.922 de 06 de fevereiro de 1985 e o Inciso XIII do Artigo 5º da CF/1988, que enfatizam a necessidade de qualificação. Deste modo, reiteramos que há incompatibilidade integral com as atribuições dos técnicos industriais, uma vez que os referidos profissionais não têm proficiência para exercer as mesmas atribuições dos engenheiros, sendo descabida a possibilidade de tratar as atribuições de engenheiros e técnicos de maneira equânime.
g) a ilegalidade de técnicos industriais se responsabilizarem por todas as atividades que competem exclusivamente aos engenheiros é tema do Projeto de Lei 304/2020, que tramita na Câmara dos Deputados, que na justificação consta:
O CFT, ao expandir as atribuições dos Técnicos Industriais com habilitação em Mecânica, extrapolou seu poder regulamentar, conferindo aos profissionais de nível médio as atribuições que são exercidas exclusivamente por Engenheiros Mecânicos, profissionais de nível superior, que são graduados e capacitados para atuarem em projetos de sistemas mecânicos e mecatrônicos, energia, materiais, processos e gestão industrial e financeira.
A segurança deve sempre ser o pilar de proteção da sociedade. Diversas entidades do setor já defenderam que os Engenheiros Mecânicos executem e supervisionem os serviços de maior complexidade, capacidade conferida pelos cinco anos de graduação em curso superior, com 3.600 horas, haja vista que os profissionais de curso técnico, de nível médio, têm apenas dois anos e 1.320 horas de carga-horária, ambos sem contar horas de estágio, que no caso do ensino dos técnicos, ensino médio, não é exigido.
h) é de se concluir, portanto, que caminharam bem o CAE e o DIRINFRA ao exigirem a formação superior do Responsável Técnico do contrato, cuja atribuição é inquestionavelmente dos profissionais formados em engenharia mecânica. Desta forma, resta claro que a exigência não foi ilegal e não teve o condão de afastar indevidamente a competição do certame.
Análise:
14.	Primeiramente, não se vislumbra impeditivos de ordem legal para a exigência de Técnicos em Mecânica como responsáveis técnicos das empresas, ao contrário do que alega a empresa contratada, ainda mais considerando-se que a resolução do Conselho Federal de Engenharia e Agronomia - Confea não tem hierarquia superior à resolução do Conselho Federal dos Técnicos Industriais - CFT, tendo em vista que ambas as normas são resoluções emanadas de conselhos federais, cada um dentro da sua área de atuação.
15.	Eventual conflito de competências ou suposta ilegalidade nas disposições contidas na resolução do CFT, tais como os levantados pelas entidades mencionadas na resposta da empresa contratada, deve ser resolvido em âmbito judiciário, não podendo se negar-lhe efeito pela simples não concordância com seus termos.
16.	A despeito disso, faz sentido a alegação da Unidade Jurisdicionada de que a possibilidade contida na resolução do CFT não torna ilegal a decisão da Administração de exigir um engenheiro como responsável técnico, principalmente pelo amparo que possui tal exigência em outra resolução, desta vez do Confea. O que pode ser exigido, para deslinde da presente questão, é a apresentação de justificativas para a exigência, devido ao seu caráter de maior restrição à competitividade, tendo em vista que a profissão de engenheiro, por ter exigência de graduação, ao contrário do Técnico em Mecânica, pressupõe uma maior limitação do mercado fornecedor que estaria apto a disponibilizar tal profissional.
17.	Desta feita, a Unidade Jurisdicionada justificou a exigência com base em aspectos econômicos, técnicos e de segurança, alegando que os serviços a serem prestados nas viaturas, devido ao seu elevado valor e importância da atividade, como o combate a incêndio, demandam a cautela adequada para sua manutenção, requerendo em muitos casos a emissão de laudos de engenharia atestando que aquela viatura estará em condições de uso sem o comprometimento da segurança.
18.	Ademais, segundo a Unidade Jurisdicionada, pode haver ainda a necessidade de se realizar a análise estrutural da viatura, envolvendo componentes hidráulicos, elétricos, eletrônicos ou pneumáticos, demandando pareceres ou laudos técnicos de engenharia.
19.	Dessa forma, apesar do permissivo constante da Resolução CFT 101/2020, entendemos justificada a exigência de que o responsável técnico da contratação seja um profissional Engenheiro Mecânico, conforme os argumentos apresentados pela Unidade Jurisdicionada, atendendo à oitiva realizada, quanto a esse ponto.
Item c: elaboração do edital de pregão pela pregoeira;
Fundamento legal ou jurisprudencial: artigo 3º, inciso IV, da Lei 10.520/2002, o artigo 17 do Decreto federal 10.024/2019 e os Acórdão 3381/2013-TCU-Plenário, relator Ministro Valmir Campelo e 2.448/2019-Plenário, da relatoria do Ministro Augusto Nardes;	
Manifestação da Unidade Jurisdicionada sobre os indícios de irregularidades (peça 32, p. 218-221) :
a) consta do artigo 3º, inciso IV, da Lei 10.520/2002 que "a autoridade competente designará, dentre os servidores do órgão ou entidade promotora da licitação, o pregoeiro e respectiva equipe de apoio, cuja atribuição inclui, dentre outras, o recebimento das propostas e lances, a análise de sua aceitabilidade e sua classificação, bem como a habilitação e a adjudicação do objeto do certame ao licitante vencedor";
b) é possível depreender que o pregoeiro, segundo o dispositivo acima, tomará conhecimento do pregão que lhe for atribuído ainda na fase interna, antes de sua publicação. Além disso, o rol de atribuições elencado no dispositivo citado não é exaustivo, como a expressão "dentre outras" comprova. Caso contrário, o pregoeiro não teria a incumbência de, por exemplo, apreciar impugnações e pedidos de esclarecimentos durante a fase de divulgação do certame, o que foge de um juízo de razoabilidade;
c) já o artigo 17 do Decreto 10.024/2019 assevera:
Art. 17. Caberá ao pregoeiro, em especial:
I - conduzir a sessão pública;
II - receber, examinar e decidir as impugnações e os pedidos de esclarecimentos ao edital e aos anexos, além de poder requisitar subsídios formais aos responsáveis pela elaboração desses documentos;
d) o caput cita "em especial", mais uma vez um rol não taxativo, além de indicar que o pregoeiro tem outras atividades além daquelas citadas naquela lei, como a apreciação de esclarecimentos e impugnações. Além disso, esse decreto versa sobre a possibilidade de o pregoeiro requisitar subsídios aos responsáveis pela elaboração dos documentos, o que será descortinado adiante;
e) importante destacar ser cediço que o princípio da segregação de funções deve permear a Administração Pública, mormente nos procedimentos licitatórios, possibilitando o controle de todas as etapas do processo por setores distintos e vedando que uma mesma pessoa seja responsável por mais de uma atividade sensível, consoante exarado no Acórdão 2829/2015-TCU-Plenário.
f) entretanto, tal princípio não deveria ser uma pedra de toque ímpar, capaz de firmar, isoladamente, se determinado procedimento está regular ou não. Afinal, outros princípios devem ser observados, em um exercício de proporcionalidade, conforme exarado por Justen Filho (2014, p. 82) , pois princípios consagrados como eficiência, eficácia, razoabilidade e demais correlatos devem ser seguidos, visando ao atingimento da finalidade protegida;
g) é o caso, por exemplo, da afirmação constante na representação de que, por constar a assinatura da Capitã Camilla Alves dos Santos no corpo do edital, ela seria a responsável pela elaboração daquele documento e, em razão disso, estaria atuando em mais de uma atividade sensível, indo de encontro ao princípio da segregação das funções. Essa inferência não se coaduna com a verdade dos fatos, restando configurada como um exemplo de falsa premissa fática, pois aquela assinatura no edital tem o condão apenas de indicar o responsável pelo certame;
h) sob a luz do princípio da publicidade, é mais transparente a todos os stakeholders terem conhecimento de quem será o responsável pela análise de pedidos de esclarecimentos e impugnações, por exemplo, do que ocultar o nome do agente público no momento da divulgação do instrumento convocatório;
i) além disso, é mister trazer à discussão o conceito de "elaborar o edital", pois de fato as exigências constantes no Termo de Referência - critérios de habilitação e aceitação da proposta, sanções em caso de inadimplemento, prazos de fornecimento, padrões mínimos de desempenho, dentre outros - são consolidadas na minuta de edital disponibilizada pela Advocacia Geral da União. Ou seja, o pregoeiro em regra não elabora as premissas mais sensíveis para a contratação. Isso fica a cargo dos responsáveis pelos Estudos Técnicos Preliminares e pelo Termo de Referência. Ocorrendo essa divisão de atribuições, o princípio da segregação das funções estará sendo observado;
j) sem querer simplificar a questão levantada, caso o entendimento do alcance do princípio da segregação das funções fosse tão obtuso, um Ordenador de Despesas não poderia ser o responsável por aprovar um edital de licitação e também homologar o seu resultado, bem como autorizar o pagamento de uma obrigação contratual decorrente daquele certame. É necessário, pois, apreciar com cautela tal premissa, sob pena de inviabilizar ou ocasionar grandes transtornos para o andamento da máquina pública, assim como imputar aos gestores uma imagem de desconfiança generalizada, inclusive para seu entorno, aparentando que cada agente público é um potencial canhestro.
k) no caso concreto, a Dirinfra, uma outra organização do Comando da Aeronáutica, sediada em outro estado da Federação, foi a responsável pelo planejamento da contratação, abarcando a elaboração dos Estudos Técnicos Preliminares e do Termo de Referência, documentos estes que apresentam os critérios de habilitação e aceitação da licitação, os quais foram reproduzidos no corpo do edital, baseado em minuta disponibilizada pela AGU;
l) ou seja, o fato de constar a assinatura da pregoeira no instrumento convocatório não significa que ela foi a responsável pela elaboração das exigências de aceitação e habilitação, ou qualquer outra tarefa cognitiva de cunho decisório sobre as exigências constantes no edital, mas sim que ela estava formalmente incumbida das prerrogativas de pregoeira para aquele certame específico, cabendo a ela as atividades elencadas nos normativos legais, sendo elemento de ligação com o setor técnico responsável para requisitar subsídios formais visando a dirimir eventuais dúvidas, esclarecimentos, impugnações e diligências, conforme substanciado no art. 17 do Decreto 10.024/2019;
m) face ao exposto, é mister afirmar que não houve qualquer infringência a dispositivo legal ou jurisprudência do TCU no caso concreto. A inferência sobre isso trazida pela representante poderia ser configurada como uma tentativa de intimidar os agentes envolvidos e constranger a administração, em uma busca por procrastinar indefinidamente a contratação do objeto em proveito próprio da empresa.
Manifestação da sociedade empresária Iturri Coimpar Indústria e Comércio de EPIs Ltda. sobre os indícios de irregularidades (peça 47, p. 17-19) :
a) além das justificativas trazidas pelo CAE, não se pode desconsiderar que a assinatura dos editais pelos pregoeiros é medida de praxe na Administração Pública; prova disso é que o próprio TCU publica seus editais assinados pelos pregoeiros dos certames;
b) ademais, a possibilidade de assinatura do instrumento convocatório pelo pregoeiro encontra esteio em posições de renomados doutrinadores, a exemplo do Prof. Marcus Alcântara, que vê com naturalidade a assinatura do edital pelos pregoeiros, justamente os agentes que, via de regra, são os que mais possuem conhecimento e expertise em matéria de licitações - o que deve ser aproveitado pela Administração:
A segregação de funções é um princípio básico de controle. Existe para que haja isenção na tomada de decisões. Assim, quem executa não deve auditar, quem compra, não recebe, quem propõe não decide etc. Entretanto, neste ponto, creio que haja um exagero em apontar vício de segregação de função no caso do Pregoeiro que elabora edital. Não consigo vislumbrar problemas neste caso. O edital dispõe sobre as regras a serem obedecidas nas licitações. É elaborado em estrita obediência à lei e o Pregoeiro é quem mais entende da matéria na instituição. A Administração perderia uma grande contribuição de um servidor muito qualificado e especialista na matéria. Defendo que o Pregoeiro possa elaborar o edital e, por óbvio, assiná-lo.
 (...) 
entendo que o Pregoeiro possa elaborar o edital de licitação e, consequentemente, assiná-lo. Tal prática traz para a Administração o benefício de usufruir da contribuição da autoridade que mais conhece do tema. Como sugestão, recomendo que a Administração regulamente a matéria, atribuindo ao Pregoeiro a competência da elaboração de editais.
c) cumpre destacar que nem mesmo da legislação se extrai uma posição clara sobre o tema. O citado professor exemplifica com o disposto no art. 7º do Decreto nº 7.581/2011, que expressamente determina ser de competência da comissão de licitação a responsabilidade pela elaboração das minutas de editais;
d) a despeito do mencionado decreto regulamentar o Regime Diferenciado de Contratações, o que se busca evidenciar é que de fato existem posições divergentes sobre o tema, afigurando-se ao menos justificável a conduta do CAE ao adotar um dos entendimentos existentes, posição que é seguida também pelos gestores desse Egrégio Tribunal.
Análise:
20.	A Unidade Jurisdicionada alega que, ao elaborar o edital, a pregoeira não teria se imiscuído da elaboração das premissas mais sensíveis para a contratação, a exemplo de critérios de habilitação e aceitação da proposta, sanções em caso de inadimplemento, prazos de fornecimento, padrões mínimos de desempenho etc., visto que tais condições fazem parte do Termo de Referência, elaborado por agente diverso. Dessa forma, não haveria quebra do princípio da segregação de funções, o que, além de ir de encontro à jurisprudência desse Tribunal, já citada como fundamento legal para a referida irregularidade, aumenta os riscos derivados da atribuição de atividades sensíveis à mesma pessoa, tais como, no presente caso, a de propor as regras da licitação e posteriormente julgar o certame segundo essas regras por ela mesma elaboradas.
21. 	O entendimento doutrinário trazido aos autos pela empresa contratada, além de não se coadunar com o entendimento majoritário desse Tribunal, como já apontado, não é unânime. Na mesma entrevista ao portal Sollicita em que consta o trecho de autoria do professor Marcus Alcântara, transcrito na defesa da empresa contratada, Ronny Charles aponta:
A Lei do Pregão não estabelece a competência de elaboração do edital para o pregoeiro; por outro lado, tal ausência não impede que a atribuição seja delegada ao pregoeiro pela autoridade superior ou pelo regulamento interno da organização. Há uma vantagem nesta delegação, pelo potencial aproveitamento da expertise do pregoeiro para o aperfeiçoamento da minuta; mas há também um risco, pela ausência de segregação de funções entre o gestor da licitação  (responsável pela condução do certame) e o autor das regras que balizarão o procedimento competitivo. 
22.	Por sua vez, Jamil Manasfi, também na mesma entrevista, consigna: 
A priori, não parece certo que o Agente Público que exerce a função de Pregoeiro seja incumbido da confecção do edital e muito menos de sua assinatura. A confecção do edital de licitação não é função atribuída a figura do Pregoeiro! 
 (...) 
Conforme verificamos nos dispositivos colacionados, não encontramos entre as atribuições exclusivas do pregoeiro a responsabilidade pela confecção e assinatura do Edital de Licitação, então, não é sua em competência fazer, muito menos assinar.
Caso o pregoeiro venha confeccionar o Edital, estará assumindo a responsabilidade por uma atribuição que não é sua e nem conferida legalmente. O Acórdão 686/2011 recomenda a abstenção de designar para compor a comissão de licitação o servidor ocupante de cargo com atuação na fase interna do procedimento licitatório, em atenção ao princípio da segregação das funções. Em suma o princípio da segregação das funções estabelece que o Agente Público que edita determinado ato, com vistas a sua imparcialidade no julgamento, não deve ser também responsável pela sua fiscalização. Hipoteticamente, seria como o caso de um Juiz que cria uma lei e julga conforme sua criação.
23.	Por fim, o argumento de que, no âmbito das licitações deste TCU, os pregoeiros assinam os editais não se sustenta, pelo menos não no sentido que aqui se está a expor. Nos processos eletrônicos do TCU existem diversas categorias de assinaturas que podem ser apostas aos documentos incluídos, entre os quais, por exemplo, as de "autoria", "concordância", "conferência", "revisão", "ciência", "autorização" etc.  O que se verifica, como se pode comprovar ao entrar nos processos eletrônicos referentes aos dois editais trazidos como exemplo pela empresa contratada (Pregão 1/2021 - TC Processo 035.103/2020-5 e Pregão 2/2021 - TC Processo 028.309/2020-0) , é que as minutas dos editais são elaboradas (assinatura do tipo "autoria") por servidor diverso, que não o pregoeiro, como se pode verificar nas peças 7 (TC Processo 035.103/2020-5) e 11 (TC Processo 028.309/2020-0) . Após o edital publicado, o pregoeiro o assina na categoria "concordância" (peça 25 - TC Processo 035.103/2020-5) ou "conferência" (peça 31 - TC Processo 028.309/2020-0) , mas não "autoria", não caracterizando, dessa forma, a elaboração do edital pelo pregoeiro.
24.	Assim, diante do exposto acima, entendemos que as respostas trazidas não possibilitaram o afastamento da irregularidade em questão, que deverá ser objeto de ciência à Unidade Jurisdicionada.
Item d: aceitação do atestado emitido pelo Ministério da Defesa da Espanha em nome de outra empresa que não a licitante, para fins de comprovação da exigência contida no item 9.11.2.1 do edital
Fundamento legal ou jurisprudencial: princípio da vinculação ao instrumento convocatório, tendo em vista o previsto no item 9.5 do edital	
Manifestação da Unidade Jurisdicionada sobre os indícios de irregularidades (peça 32, p. 221-222) :
a) o atestado de capacidade técnica emitido pelo Corpo de Bombeiros Militar do Distrito Federal (CBMDF) registra a execução dos serviços de manutenção em 22 viaturas do tipo Auto Salvamento e Extinção (ASE) . Sendo assim, na análise da habilitação, somente esse atestado foi considerado em conformidade com o item 9.11.2.1 do edital;
b) observa-se que um atestado de capacidade técnica que certificasse a manutenção de duas viaturas já seria suficiente para habilitação. Nesse sentido, atestar a realização dos serviços em 22 viaturas ultrapassa o requisito, atendendo plenamente ao instrumento convocatório;
c) destarte, o atestado emitido pelo Ministério da Defesa espanhol, talvez uma tentativa da licitante de comprovar fazer parte de um grupo empresarial de grande porte, não foi considerado para fins de habilitação em razão do atestado citado anteriormente ter cumprido o requisito do edital, cabendo ressaltar que não seria razoável desclassificar uma empresa em função da apresentação de documentos além do necessário.
Manifestação da sociedade empresária Iturri Coimpar Indústria e Comércio de EPIs Ltda.  sobre os indícios de irregularidades (peça 47, p. 23-28) :
a) o atestado emitido pelo CBMDF demonstra a capacidade técnica da empresa para 22 caminhões com complexidade superior ao que foi solicitado no edital;
b) mesmo não estando incluso o Caminhão Limpa Pista no atestado emitido pelo Corpo de Bombeiros Militar do Distrito Federal, os caminhões relacionados, com os implementos indicados comprovam a capacidade técnica bem superior em complexidade tecnológica e operacional, o que implica na aceitação daquele atestado como satisfatório para atender ao item 9.11.2.1 do edital, que exigia apenas dois caminhões, um de cada tipo pertencente à Força Aérea;
c) apresenta entendimentos doutrinários e jurisprudenciais que demonstram ser impossível vedar a comprovação de aptidão por meio de atestados com experiência superior ao exigido pelo edital;
d) ainda que se viesse a entender que o primeiro atestado não é suficiente para comprovar a plena capacidade técnica da Iturri, não existe nenhum empecilho para a aceitação do segundo atestado de capacidade técnica;
e) tal atestado foi emitido pelo Comando Geral Aéreo do Ministério da Defesa da Espanha para a Iturri S.A., comprovando a execução de manutenção em 131 veículos contra incêndios (auto extintores) , dentre os quais, 37 auto extintores do tipo leve, 42 auto extintores do tipo médio, 27 auto extintores do tipo pesado, 21 auto extintores do tipo florestal e 4 veículos de limpeza pista (peça 13) ;
f) a Selog, em sua análise, apontou posição doutrinária no sentido de ser impossível a admissão de apresentação de atestado de qualificação técnica "emitido em nome de empresa diversa da licitante [...], ainda que esta pertença ao grupo econômico do qual também faz parte a licitante" (peça 15, fl. 12) . Por outro lado, admitiu a existência de julgados do TCU em que foi aceita a apresentação de atestado em nome de empresa diversa, no caso de subsidiário integral e em condições específicas;
g) para a análise do caso em tela, no entanto, é preciso fazer uma distinção entre a hipótese contida na orientação da renomada Consultoria Zênite que embasou posição da Selog e o que ocorre quanto à situação jurídica da Iturri no Brasil;
h) o caso tratado na citação trazida pela Selog, ainda que não tenha sido expressamente afirmado, é o de empresas que, embora pertencentes a um grupo econômico, por estratégia comercial, possuem personalidades jurídicas distintas, com patrimônios, equipe, instalações e objetivos distintos, o que impede o aproveitamento do atestado de qualificação técnica emitido em nome de uma empresa do grupo para a outra. Noutras palavras, são empresas efetivamente distintas, cujo ponto em comum são apenas seus acionistas. No entanto, esse não é o caso da Iturri;
i) a Iturri é uma companhia espanhola com 74 anos de história e é dedicada essencialmente à fabricação, distribuição, comercialização e manutenção de equipamentos de proteção. Para atuar no Brasil, a Iturri (cuja razão social na Espanha é Iturri S.A.) opera por meio de sua filial (constituída na forma de subsidiária integral de acordo com as normas pertinentes) , a Iturri Coimpar Industria e Comercial de EPI's Ltda. Não são duas sociedades empresárias distintas, mas apenas uma sociedade empresária constituída em cada país conforme as respectivas legislações. Como se observa do contrato social consolidado da Iturri, 99,99997% do seu capital social pertence à Iturri S.A., tendo, inclusive, como seus administradores três espanhóis, sendo um deles, o Sr. Francisco Gines Pastor Traves, procurador da Iturri S.A;
j) inegavelmente se trata da mesma empresa, não por outra razão que o próprio atestado do Corpo de Bombeiros Militar do Distrito Federal (peça 11) é emitido em nome da Iturri S.A., por meio da sua filial brasileira Iturri Coimpar Indústria e Comércio de EPI's Ltda.;
k) ademais, como bem salientou a Selog, esse Tribunal, assim como o Judiciário, tem entendido pela possibilidade de aceitação de atestado em nome da empresa da qual a licitante seja subsidiária integral, "desde que na criação da subsidiária tenha havido transferência parcial de patrimônio e de pessoal da controladora" (Acórdão 4936/2016-TCU-Segunda Câmara, rel. Min. André de Carvalho) ;
l) todo o patrimônio da Iturri no Brasil provém da Iturri na Espanha, assim como a sua expertise, grande parte de seus equipamentos e até mesmo parte do pessoal, em especial seus diretores;
m) assim sendo, mesmo não tendo sido necessário o aproveitamento do atestado emitido pelo Comando Geral Aéreo do Ministério da Defesa da Espanha, uma vez que o atestado do Corpo de Bombeiros Militar do Distrito Federal que comprovou a execução dos serviços em 22 viaturas já era suficiente para assegurar que esta empresa tinha a qualificação técnica exigida, o atestado emitido na Espanha serve para reforçar a comprovação da capacidade técnica da empresa, com a demonstração da prestação satisfatória de manutenção de outros 134 veículos, também com complexidade igual ou superior ao estabelecido no edital;
n) por fim, ainda que se venha a desconsiderar todo esse arrazoado, impende destacar que o contrato já vem sendo realizado desde 14 de outubro de 2020. Neste interregno, a empresa está executando com perfeição todas as atividades determinadas, já tendo realizado 29 manutenções programadas e 16 manutenções não programadas, já tendo, inclusive, recolocado em operação diversas viaturas que estavam avariadas, ampliando a quantidade de equipamentos disponíveis à Administração;
o) isso demostra, sem sombra de dúvida, que a contratada tem plena capacidade de realizar a manutenção em todos os veículos, o que era justamente a exigência de comprovação do item 9.11.2.1. Mesmo na remota hipótese desse Tribunal entender que o atestado emitido pelo Comando Geral Aéreo do Ministério da Defesa da Espanha em nome da Iturri S.A. não deveria ter sido aceito, é um completo contrassenso que não se repute comprovada a qualificação desta empresa, pois isso é comprovado pela realidade dos fatos.
Análise:
25.	Primeiramente, cumpre transcrever o citado item 9.11.2.1 do edital (peça 3, p. 14) , que estabeleceu a exigência do atestado de capacidade técnica:
9.11.2.1. Apresentar atestado de capacidade técnica que comprove ter feito, de forma satisfatória, manutenção em pelo menos um Caminhão Contraincêndio (CCI) e um Caminhão Limpa Pista (CLP) .
26.	O atestado de capacidade técnica emitido pelo Corpo de Bombeiros Militar do Distrito Federal (CBMDF) registra a execução dos serviços de manutenção em 22 viaturas do tipo Auto Salvamento e Extinção (ASE) , isto é, conforme admitido pela própria Unidade Jurisdicionada, esse atestado comprova a prestação do serviço em Caminhão Contraincêndio, atendendo somente à primeira parte da exigência constante do item 9.11.2.1.
27.	O fato de que se exige, no item 9.11.2.1, a prestação do serviço de manutenção em somente um veículo do tipo Caminhão Contraincêndio e a empresa ter comprovado a prestação do serviço em 22 viaturas dessa categoria, atendendo a um quantitativo maior do que o exigido, não faz com que possa se ignorar a segunda parte da exigência, referente à prestação do serviço em Caminhão Limpa Pista, mesmo que se tenha comprovado muito mais do que se exigia em relação ao primeiro tipo de viatura. A prestação do serviço em veículos com complexidade superior, conforme alegado pela empresa, também não supre a ausência de comprovação de prestação do serviço em Caminhão Limpa Pista. O que se pretende com a exigência é que a empresa comprove a prestação do serviço nos dois tipos de veículos, o que não foi atendido com o atestado emitido pelo CBMDF. 
28.	A Unidade Jurisdicionada afirma que não levou em consideração o atestado emitido pelo Ministério da Defesa da Espanha, por entender que o atestado emitido pelo CBMDF já seria suficiente para atender à exigência do edital, o que não se mostra verdadeiro, conforme demonstramos.
29.	Porém, a empresa contratada alega que a Iturri Coimpar foi constituída na forma de subsidiária integral da Iturri S.A. espanhola, não sendo duas sociedades empresárias distintas, mas apenas uma sociedade empresária constituída em cada país conforme as respectivas legislações, tendo quase a totalidade do seu capital social pertencente à Iturri S.A. 
30.	Assim, podemos entender que caberia, no caso, o entendimento esposado no Acórdão 4936/2016-TCU-Segunda Câmara deste Tribunal, da relatoria do Ministro André de Carvalho, por meio do qual "Admite-se a apresentação, para fins de habilitação, de atestados de capacidade técnica emitidos em nome de outra empresa da qual a licitante seja subsidiária integral, desde que na criação da subsidiária tenha havido transferência parcial de patrimônio e de pessoal da controladora". Segundo o contrato social da empresa, o capital social da empresa Iturri Coimpar é de R$ 54.783.250,00, sendo que R$ 54.783.236,00 pertencem à Iturri S.A., e seus três administradores são espanhóis, o que indica ser a Iturri Coimpar, de fato, uma subsidiária integral da Iturri S.A.
31.	Interessa observar, para a conclusão da análise, que o atestado emitido pelo CBMDF, conforme se observa à peça 11 dos autos, comprova que a empresa Iturri S.A., "por meio de sua filial brasileira Iturri Coimpar Indústria e Comércio de EPIs Ltda", prestou os serviços discriminados. Isto ajuda a corroborar o alegado pela empresa contratada de que as duas empresas seriam, na prática, a mesma empresa.	
32.	Dessa forma, podemos concluir que o atestado considerado pela Unidade Jurisdicionada, emitido pelo CBMDF, não atende completamente à exigência do item 9.11.2.1 do edital, conforme admitido até mesmo pela empresa contratada, ao afirmar que tal atestado não comprova a prestação do serviço em Caminhão Limpa Pista. Porém, o atestado emitido pelo Ministério da Defesa da Espanha atenderia ao disposto no item em questão.
33.	Assim, considerando o exposto acima, e considerando também as informações prestadas, de que o contrato vem sendo executado a contento desde o dia 14/10/2020, já tendo sido realizadas diversas manutenções programadas e não-programadas, isto é, que a empresa, na prática, vem demonstrando total capacidade de execução do objeto contratual, entendemos atendido esse item da oitiva.
Item e: não sancionamento da empresa CCI Construtora e Serviços Especiais Ltda., que deixou de entregar a documentação de habilitação exigida no edital
Fundamento legal ou jurisprudencial: artigo 7º da Lei 10.520/2002 e o inciso II do artigo 49 do Decreto 10.024/2019	
Manifestação da Unidade Jurisdicionada sobre os indícios de irregularidades (peça 32, p. 222-224) :
a) a CCI Construtora e Serviços Especiais foi classificada em primeiro lugar na fase de lances com a proposta no valor de R$ 2.650.627,57773. Preliminarmente, cabe destacar que esse valor se apresenta como potencialmente inexequível, mormente pelo fato de a empresa ter ofertado lance de R$ 1.888,49 para o item 1, cujo valor de referência fora estabelecido em R$ 2.028.824,00;
b) ao observar a sequência de lances ofertados para o item, é possível inferir que o valor apresentado pela CCI seria resultado de erro de digitação nas casas decimais. Essa conclusão é corroborada pelo fato de a proposta inicial da empresa, anexada ao sistema antes da fase de lances, ter o valor de R$ 2.028.000,00, condizente com o valor de referência para o item. Esse erro de digitação se configura como ônus da licitante, nos termos do item 6.3.1 do edital;
c) nesse contexto, importante destacar que o valor inexequível apresentado pela CCI não alterou o andamento da fase de lances, uma vez que as demais empresas participantes mantiveram suas propostas com valores compatíveis com o montante licitado. Nesse sentido, a apresentação de valor inexequível da proposta por si só já seria motivo para desclassificação da empresa, nos termos do item 8.5 do edital;
d) não obstante, a CCI deixou de apresentar os documentos de habilitação de forma concomitante à apresentação da proposta, resultando em sua inabilitação no certame, o que levou a representante a questionar a condução do processo sobre a não penalização daquela empresa. Sobre esse ponto, cabe destacar o que preconiza o item 18.10 do edital: "A autoridade competente, na aplicação das sanções, levará em consideração a gravidade da conduta do infrator, o caráter educativo da pena, bem como o dano causado à Administração, observado o princípio da proporcionalidade";
e) sobre a conduta da CCI, a ativa participação da empresa na fase de lances não frustrou o caráter competitivo da licitação, pois, em razão do evidente erro de digitação, as demais empresas mantiveram a oferta de lances com valores compatíveis com o objeto. Nesse cenário, fica de pronto afastada a hipótese de tentativa de atrapalhar o andamento do certame, fraude conhecida como "coelho", situação em que uma licitante participa em conluio com outra, para desistir de seu lance excessivamente baixo, deixando o resultado com sua parceira de negócios;
f) nesse cenário, o fato de a CCI não ter apresentado recurso em face de sua inabilitação, tampouco ter questionado o resultado do certame são indicativos de boa-fé da licitante. Ademais, o resultado final gerou redução de custos na ordem de 12,24% em relação ao valor de referência no item 1, o que por si só já evidencia a economicidade da contratação;
g) conclui, após citar a doutrina de Marçal Justen Filho, que a participação da CCI não causou danos ou prejuízos à condução do certame, não havendo, portanto, nexo de causalidade entre a conduta praticada e qualquer resultado supostamente danoso, seja de cunho objetivo como subjetivo, mitigando a necessidade de instauração de procedimento administrativo para sancionar a empresa em comento.
Análise:
34.	O fato de a empresa ter apresentado proposta inexequível, e suas possíveis consequências, não é o objeto do questionamento. O que se questiona nesse ponto da oitiva é o fato de que a empresa não enviou, junto com a proposta, a documentação de habilitação, conforme exige o artigo 49, inciso II, do Decreto 10.024/2019, e não foi instaurado processo administrativo de sancionamento pela Unidade Jurisdicionada para apuração do fato.
35.	O artigo 7º da Lei 10.520/2002, que rege a modalidade do pregão, estabelece que aquele que "convocado dentro do prazo de validade da sua proposta, não celebrar o contrato, deixar de entregar ou apresentar documentação falsa exigida para o certame, ensejar o retardamento da execução de seu objeto, não mantiver a proposta, falhar ou fraudar na execução do contrato, comportar-se de modo inidôneo ou cometer fraude fiscal, ficará impedido de licitar e contratar com a União, Estados, Distrito Federal ou Municípios e, será descredenciado no Sicaf, ou nos sistemas de cadastramento de fornecedores a que se refere o inciso XIV do art. 4o desta Lei, pelo prazo de até 5 (cinco) anos, sem prejuízo das multas previstas em edital e no contrato e das demais cominações legais".
36.	Da mesma forma, o inciso II do artigo 49 do Decreto 10.024/2019, que regulamenta o pregão eletrônico em âmbito federal, prevê o seguinte:
Art. 49.  Ficará impedido de licitar e de contratar com a União e será descredenciado no Sicaf, pelo prazo de até cinco anos, sem prejuízo das multas previstas em edital e no contrato e das demais cominações legais, garantido o direito à ampla defesa, o licitante que, convocado dentro do prazo de validade de sua proposta:
 (...) 
II - não entregar a documentação exigida no edital;
37.	A jurisprudência desse Tribunal é pacífica no sentido de ser um poder-dever da Administração a aplicação da penalidade no caso de cometimento de irregularidades na licitação ou na execução contratual. Nesse sentido, temos, por exemplo, como paradigma o Acórdão 754/2015-TCU-Plenário, da relatoria da Ministra Ana Arraes, que determinou que os "gestores das áreas responsáveis por conduzir licitações devem autuar processo administrativo com vistas à apenação das empresas que praticarem, injustificadamente, na licitação, na contratação ou na execução contratual, ato ilegal tipificado no art. 7º da Lei 10.520/2002, sob pena de responsabilização". Ainda, na mesma decisão, consignou-se que a "aplicação da sanção de impedimento de licitar e contratar com a União, estados, Distrito Federal ou municípios, em face de irregularidade elencada no art. 7º da Lei 10.520/2002, não depende da comprovação de dolo ou má-fé. Requer tão somente a evidenciação da prática injustificada de ato ilegal tipificado nesse dispositivo legal".
38.	O disposto no item 18.10 do edital relaciona-se mais propriamente a critérios para se realizar a dosimetria das sanções de suspensão ou de impedimento, e não para se decidir se a sanção deva ser aplicada ou não, tendo em vista o entendimento pelo poder-dever da Administração em relação à aplicação de penalidades no âmbito das licitações e contratos administrativos, conforme exposto acima. Dessa forma, propõe-se ciência à Unidade Jurisdicionada acerca da irregularidade em questão.
Manifestação da Unidade Jurisdicionada sobre a construção participativa de deliberações (peça 32, p. 227) :
a) a conduta dos gestores envolvidos em todas as fases do pregão em questão foi revestida de boa-fé objetiva e subjetiva, na certeza da licitude, correção e transparência dos atos e decisões emanadas, bem como da busca pela melhor proposta para a Administração;
b) na hipótese de cancelamento do contrato decorrente do Pregão 16/2020, as operações aéreas militares podem ser gravemente afetadas, em decorrência da obrigatoriedade de alocação de viaturas de combate a incêndio nos aeródromos, prejudicando assim atividade em prol do interesse público, como transporte de órgãos, transporte de materiais em atendimento ao enfrentamento da pandemia de Covid-19, ações de defesa aérea, dentre outras;
c) caso o TCU decida pela vedação à prorrogação contratual, haverá a possibilidade de a Administração ficar temporariamente sem cobertura contratual para o atendimento dessa demanda.
Análise:
39.	Como as irregularidades verificadas não tiverem o potencial de causar dano ao erário ou comprometer a qualidade da execução contratual, conforme exposto ao longo dessa instrução, entendemos desnecessária a determinação para anulação do certame ou não prorrogação do contrato, sendo suficiente a ciência das irregularidades à Unidade Jurisdicionada para evitar novas ocorrências em certames posteriores.
40.	Diante do exposto, os elementos constantes dos autos permitem, desde já, a avaliação quanto ao mérito da presente representação como parcialmente procedente.
41.	Será proposta, portanto, a realização de ciência, na forma descrita nesta instrução.

	F. Impacto dos Encaminhamentos Propostos

	Haverá impacto relevante na Unidade Jurisdicionada e/ou na sociedade, decorrente dos encaminhamentos propostos?
	Não

	G. Pedido de Ingresso aos Autos, de Informações/Vistas/Cópias, e de Sustentação oral

	Há pedido do representante de ingresso aos autos?
	Não

	Há pedido de informações/vistas/cópia do processo?
	Não

	Há pedido de sustentação oral?
	Não

	H. Processos Conexos e Apensos

	Há processos conexos noticiando possíveis irregularidades na contratação ora em análise?
	Não

	Há processos apensos?
	Não

	I. Proposta de Encaminhamento

	42.	Em virtude do exposto, propõe-se:
42.1.	conhecer da representação, satisfeitos os requisitos de admissibilidade constantes no art. 113, § 1º, da Lei 8.666/1993, c/c os arts. 235 e 237, VII, do Regimento Interno deste Tribunal, e no art. 103, § 1º, da Resolução - TCU 259/2014;
42.2.	no mérito, considerar a presente representação parcialmente procedente;
42.3.	dar ciência ao Centro de Aquisições Específicas - Comando da Aeronáutica, com fundamento no art. 9º, inciso I, da Resolução - TCU 315/2020, sobre as seguintes impropriedades/falhas, identificadas no Pregão 16/2020, para que sejam adotadas medidas internas com vistas à prevenção de outras ocorrências semelhantes:
	a) elaboração do edital do pregão pela pregoeira, contrariando o artigo 3º, inciso IV, da Lei 10.520/2002, o artigo 17 do Decreto federal 10.024/2019 e os Acórdão 3381/2013-TCU-Plenário, relator Ministro Valmir Campelo e 2.448/2019-Plenário, da relatoria do Ministro Augusto Nardes;
	b) não ter instaurado processo administrativo com vistas à aplicação de penalidade à empresa CCI Construtora e Serviços Especiais Ltda., por ter deixado de entregar a documentação de habilitação exigida no edital, contrariando o artigo 7º da Lei 10.520/2002, o inciso II do artigo 49 do Decreto 10.024/2019 e o Acórdão TCU-Plenário 754/2015, relatora Ministra Ana Arraes.
42.4.	informar ao Centro de Aquisições Específicas - Comando da Aeronáutica e ao representante do acórdão que vier a ser proferido, destacando que o relatório e o voto que fundamentam a deliberação ora encaminhada podem ser acessados por meio do endereço eletrônico www.tcu.gov.br/acordaos; e
42.5.	arquivar os presentes autos, nos termos art. 169, III, do Regimento Interno deste Tribunal. 

[...]".
É o Relatório.

Felipe Cesar Lapa Boselli (29.308/OAB-SC), Vinicius Loss (29.025/OAB-SC) e outros, representando Iturri Coimpar Industria e Comercio de Epi's Ltda.

Não atuou.

REPRESENTAÇÃO. PREGÃO ELETRÔNICO. POSSÍVEIS IRREGULARIDADES. CONHECIMENTO DA REPRESENTAÇÃO. CONTRATO JÁ ASSINADO. AUSÊNCIA DE PRESSUPOSTOS AUTORIZADORES DA MEDIDA. NEGATIVA DE CONCESSÃO DA CAUTELAR. PROMOÇÃO DE OITIVAS E DE DILIGÊNCIA. ACOLHIMENTO PARCIAL DAS JUSTIFICATIVAS APRESENTADAS. CONHECIMENTO DA REPRESENTAÇÃO. PROCEDÊNCIA PARCIAL. CIÊNCIA. COMUNICAÇÕES. ARQUIVAMENTO.

REPRESENTAÇÃO (REPR)

Secretaria de Controle Externo de Aquisições Logísticas (Selog).

Aprecia-se, nesta oportunidade, Representação com pedido de concessão de medida cautelar suspensiva do Pregão Eletrônico 16/2020, do Comando da Aeronáutica, para a contratação de empresa especializada em serviços de manutenção preventiva e corretiva de veículos especiais e elos do Sistema de Prevenção e Combate a Incêndio da Força Aérea, em todo o território nacional, com valor homologado de R$ 4.395.370,86 em favor da empresa Iturri Coimpar Indústria e Comércio de EPIs Ltda.
2.	A representante alega, em resumo, a ocorrência de diversas irregularidades, destacando-se: I) estabelecimento de grupo único para a competição, com não parcelamento do objeto que deverá ser executado em 14 cidades distintas; II) ausência de pesquisa de preços em cada região para estudo da execução parcelada e verificação do modelo mais econômico (regional ou nacional) ; III) exigências indevidas de requisitos de qualificação técnica; IV) modelo de planilha de preços inadequado; V) violação ao princípio da segregação de funções, em razão de o próprio pregoeiro ter elaborado o edital do certame, contrariando a legislação do pregão e a jurisprudência do TCU; VI) ausência de competitividade no certame, dentre outros. 
3.	A Selog instruiu os autos à Peça 15 e informou, em síntese, que a representação atende os requisitos de admissibilidade, eis que presente a legitimidade do autor e a inicial ter sido redigida em linguagem clara e objetiva, indicando os indícios de irregularidades. Assim, propõe conhecer da representação.
4.	Quanto à avaliação dos pressupostos autorizadores da medida cautelar, a Selog informou que havia plausibilidade jurídica nas alegações da representante. Entretanto, avaliou que restaria afastado o perigo da demora, eis que o contrato já havia sido assinado e se encontra em execução, bem como que estaria configurada a presença do pressuposto do perigo da demora reverso, pois a suspensão do contrato levaria à descontinuidade da prestação de serviços essenciais para o Sistema de Prevenção e Combate a Incêndio da Força Aérea em todo o território nacional.
5.	Á época, a Selog, após detida análise da grande quantidade de questionamentos constantes da representação, propôs indeferir o pedido da medida cautelar, bem como promover oitivas e diligências, além do encaminhamento quanto à possibilidade de construção participativa das deliberações do Tribunal, nos termos do art. 14 da Resolução TCU 315/2020.
6.	Na oportunidade, decidi, ante os lídimos fundamentos apresentados pela Selog conhecer da Representação, indeferir o pedido de concessão da medida cautelar, tendo em vista a inexistência de elementos necessários para a sua adoção e, por fim, determinei a realização das providências alvitradas pela Selog em sua proposta de encaminhamento (Peça 15) , no sentido de realizar a oitiva do Centro de Aquisições Específicas do Comando da Aeronáutica, com amparo no art. 250, V, do Regimento Interno/TCU, para que se pronunciasse quanto aos seguintes pontos relativos ao Pregão Eletrônico 16/2020:
a) previsão de adjudicação global para o objeto do certame, que deverá ser executado em 14 cidades distintas, nas 5 regiões do país, restringindo indevidamente a competição e contrariando o artigo 23, § 1º, o artigo 15, inciso IV, da Lei 8.666/1993 e a Súmula 247 do TCU;
b) exigência, no item 9.11.1. do edital, de que o Responsável Técnico das licitantes seja profissional da área de engenharia mecânica ou eletromecânica, ofendendo o princípio da competitividade, pois a Resolução 101/2020 do Conselho Federal dos Técnicos Industriais permite que os Técnicos em Mecânica sejam responsáveis técnicos por pessoa jurídica que desenvolvam atividades no âmbito da mecânica;
c) elaboração do edital de pregão pela pregoeira, contrariando o artigo 3º, inciso IV, da Lei 10.520/2002, o artigo 17 do Decreto federal 10.024/2019 e os Acórdão 3381/2013-TCU-Plenário, relator Ministro Valmir Campelo e 2.448/2019-Plenário, da relatoria do Ministro Augusto Nardes;
d) aceitação do atestado emitido pelo Ministério da Defesa da Espanha em nome de outra empresa que não a licitante, para fins de comprovação da exigência contida no item 9.11.2.1 do edital, em infringência ao princípio da vinculação ao instrumento convocatório, tendo em vista o previsto no item 9.5 do edital;
e) não sancionamento da empresa CCI Construtora e Serviços Especiais Ltda., que deixou de entregar a documentação de habilitação exigida no edital, contrariando o artigo 7º da Lei 10.520/2002 e o inciso II do artigo 49 do Decreto 10.024/2019;
f) demais informações que julgar necessárias; e
g) designação formal de interlocutor que conheça da matéria para dirimir eventuais dúvidas, informando nome, função/cargo, e-mail e telefone de contato.
7.	Decidi, ainda, considerando a possibilidade de construção participativa das deliberações deste Tribunal, nos termos do art. 14 da Resolução-TCU 315/2020, bem como o previsto nas Normas de Auditoria (NAT) aprovadas pela Portaria-TCU 280/2010. 
8.	A Selog analisou às alegações do Representante e demais questões levantadas, no item 4 da instrução à Peça 54, na forma a seguir consignada.
9.	No que tange à previsão de adjudicação global para o objeto do certame, que deverá ser executado em 14 cidades distintas, nas 5 regiões do país, registrou que;
	a) tanto o artigo 23, § 1º, artigo 15, inciso IV, da Lei 8.666/1993, quanto a Súmula 247 do TCU, que estabelecem a obrigatoriedade do parcelamento do objeto e foram utilizados como fundamento legal para a caracterização da suposta irregularidade, permitem o não parcelamento com base em justificativas técnicas e econômicas que comprovem a não vantajosidade da divisibilidade;
	b) a unidade jurisdicionada não buscou justificar a viabilidade econômica do não parcelamento apenas com argumentações teóricas, mas simulando, por meio das pesquisas de preços realizadas junto aos fornecedores, as situações possíveis e os supostos valores alcançados em cada uma delas;
	c) entendeu parecer justificável, tecnicamente, a reunião do objeto em item único, de forma que as empresas participantes tivessem interesse no todo que seria contratado, a despeito de que uma ou outra localidade não fosse tão interessante do ponto de vista logístico e, consequentemente, econômico e que a adjudicação global parece evitar que localidades mais distantes, que talvez não possuam empresas instaladas no local com interesse e condições de participação na licitação e de execução do objeto, venham a ter suas pretensões contratuais frustradas pelo risco do não aparecimento de interessados;
	d) julgou, por fim, justificada, técnica e economicamente, a decisão pelo não parcelamento do objeto da contratação, e atendida a oitiva quanto a esse ponto.
10.	Quanto à exigência, no item 9.11.1. do edital, de que o Responsável Técnico das licitantes seja profissional da área de engenharia mecânica ou eletromecânica, ofendendo o princípio da competitividade, pois a Resolução 101/2020 do Conselho Federal dos Técnicos Industriais permite que os Técnicos em Mecânica sejam responsáveis técnicos por pessoa jurídica que desenvolvam atividades no âmbito da mecânica, concluiu que:
	a) não se vislumbra impeditivos de ordem legal para a exigência de Técnicos em Mecânica como responsáveis técnicos das empresas, ao contrário do que alega a empresa contratada, ainda mais considerando-se que a resolução do Conselho Federal de Engenharia e Agronomia - Confea não tem hierarquia superior à resolução do Conselho Federal dos Técnicos Industriais - CFT, tendo em vista que ambas as normas são resoluções emanadas de conselhos federais, cada um dentro da sua área de atuação;
b) eventual conflito de competências ou suposta ilegalidade nas disposições contidas na resolução do CFT, tais como os levantados pelas entidades mencionadas na resposta da empresa contratada, deve ser resolvido em âmbito judiciário, não podendo se negar-lhe efeito pela simples não concordância com seus termos;
c) a despeito disso, faz sentido a alegação da unidade jurisdicionada de que a possibilidade contida na resolução do CFT não torna ilegal a decisão da Administração de exigir um engenheiro como responsável técnico, principalmente pelo amparo que possui tal exigência em outra resolução, desta vez do Confea. O que pode ser exigido, para deslinde da presente questão, é a apresentação de justificativas para a exigência, devido ao seu caráter de maior restrição à competitividade, tendo em vista que a profissão de engenheiro, por ter exigência de graduação, ao contrário do Técnico em Mecânica, pressupõe uma maior limitação do mercado fornecedor que estaria apto a disponibilizar tal profissional;
d) desta feita, a unidade jurisdicionada justificou a exigência com base em aspectos econômicos, técnicos e de segurança, alegando que os serviços a serem prestados nas viaturas, devido ao seu elevado valor e importância da atividade, como o combate a incêndio, demandam a cautela adequada para sua manutenção, requerendo em muitos casos a emissão de laudos de engenharia atestando que aquela viatura estará em condições de uso sem o comprometimento da segurança. Ademais, segundo a alegação, pode haver ainda a necessidade de se realizar a análise estrutural da viatura, envolvendo componentes hidráulicos, elétricos, eletrônicos ou pneumáticos, demandando pareceres ou laudos técnicos de engenharia;
e) dessa forma, apesar do permissivo constante da Resolução CFT 101/2020, entende justificada a exigência de que o responsável técnico da contratação seja um profissional Engenheiro Mecânico, conforme os argumentos apresentados pela Unidade Jurisdicionada, atendendo à oitiva realizada, quanto a esse ponto.
11.	No tocante à elaboração do edital de pregão pela pregoeira, argumenta que:
	a) no que diz respeito à argumentação de que, ao elaborar o edital, a pregoeira não teria se imiscuído da elaboração das premissas mais sensíveis para a contratação, visto que tais condições fazem parte do Termo de Referência, elaborado por agente diverso, não haveria quebra do princípio da segregação de funções, entende que, além de ir de encontro à jurisprudência desse Tribunal,  aumenta os riscos derivados da atribuição de atividades sensíveis à mesma pessoa, tais como, no presente caso, a de propor as regras da licitação e posteriormente julgar o certame segundo essas regras por ela mesma elaboradas;
	b) o entendimento doutrinário trazido aos autos pela empresa contratada, além de não se coadunar com o entendimento majoritário desse Tribunal, não é unânime. Na mesma entrevista ao portal Sollicita em que consta o trecho de autoria do professor Marcus Alcântara, transcrito na defesa da empresa contratada, Ronny Charles aponta que a Lei do Pregão não estabelece a competência de elaboração do edital para o pregoeiro; por outro lado, tal ausência não impede que a atribuição seja delegada ao pregoeiro pela autoridade superior ou pelo regulamento interno da organização. Segundo esse autor haveria vantagem nesta delegação, pelo potencial aproveitamento da expertise do pregoeiro para o aperfeiçoamento da minuta, mas há também um risco, pela ausência de segregação de funções entre o gestor da licitação (responsável pela condução do certame) e o autor das regras que balizarão o procedimento competitivo;
	c) entretanto, Jamil Manasfi, também na mesma entrevista, consignam que a priori, não parece certo que o Agente Público que exerce a função de pregoeiro seja incumbido da confecção do edital e muito menos de sua assinatura. A confecção do edital de licitação não é função atribuída a figura do pregoeiro;
	d) assegura que, conforme verifica nos dispositivos colacionados, não encontra entre as atribuições exclusivas do pregoeiro a responsabilidade pela confecção e assinatura do Edital de Licitação, então, não é sua competência fazer, muito menos assinar. Caso o pregoeiro venha confeccionar o Edital, assumirá a responsabilidade por uma atribuição que não é sua e nem conferida legalmente;
	e) o Acórdão 686/2011 recomenda a abstenção de designar para compor a comissão de licitação o servidor ocupante de cargo com atuação na fase interna do procedimento licitatório, em atenção ao princípio da segregação das funções. Em suma, o princípio da segregação das funções estabelece que o Agente Público que edita determinado ato, com vistas à sua imparcialidade no julgamento, não deve ser também responsável pela sua fiscalização. Hipoteticamente, seria como o caso de um Juiz que cria uma lei e julga conforme sua criação;
	f) o argumento de que, no âmbito das licitações deste TCU, os pregoeiros assinam os editais não se sustenta, pelo menos não no sentido que aqui se está a expor. Nos processos eletrônicos do TCU existem diversas categorias de assinaturas que podem ser apostas aos documentos incluídos, entre os quais, por exemplo, as de "autoria", "concordância", "conferência", "revisão", "ciência", "autorização" etc. O que se verifica, como se pode comprovar ao entrar nos processos eletrônicos referentes aos dois editais trazidos como exemplo pela empresa contratada (Pregão 1/2021 - TC Processo 035.103/2020-5 e Pregão 2/2021 - TC Processo 028.309/2020-0) , é que as minutas dos editais são elaboradas (assinatura do tipo "autoria") por servidor diverso, que não o pregoeiro, como se pode verificar nas peças 7 (TC Processo 035.103/2020-5) e 11 (TC Processo 028.309/2020-0) . Após o edital publicado, o pregoeiro o assina na categoria "concordância" (peça 25 - TC Processo 035.103/2020-5) ou "conferência" (Peça 31 - TC Processo 028.309/2020-0) , mas não "autoria", não caracterizando, dessa forma, a elaboração do edital pelo pregoeiro;
	g) as respostas trazidas não possibilitaram o afastamento da irregularidade em questão, que deverá ser objeto de ciência à unidade jurisdicionada.
12.	No que tange à aceitação do atestado emitido pelo Ministério da Defesa da Espanha em nome de outra empresa que não a licitante, para fins de comprovação da exigência contida no item 9.11.2.1 do edital, defende que:
	a) transcreve o item 9.11.2.1 do edital, que estabeleceu a exigência do atestado de capacidade técnica, nos seguintes termos: "Apresentar atestado de capacidade técnica que comprove ter feito, de forma satisfatória, manutenção em pelo menos um caminhão contra incêndio (CCI) e um caminhão limpa pista (CLP) " para afirmar que o atestado de capacidade técnica emitido pelo Corpo de Bombeiros Militar do Distrito Federal (CBMDF) registra a execução dos serviços de manutenção em 22 viaturas do tipo auto salvamento e extinção (ASE) , e que, conforme admitido pela própria unidade jurisdicionada, esse atestado comprovaria a prestação do serviço em caminhão contra incêndio, atendendo somente à primeira parte da exigência constante do item 9.11.2.1;
	b) o fato de que se exige, no item 9.11.2.1, a prestação do serviço de manutenção em somente um veículo do tipo caminhão contra incêndio e a empresa ter comprovado a prestação do serviço em 22 viaturas dessa categoria, atendendo a um quantitativo maior do que o exigido, não faz com que possa se ignorar a segunda parte da exigência, referente à prestação do serviço em caminhão limpa pista, mesmo que se tenha comprovado muito mais do que se exigia em relação ao primeiro tipo de viatura;
	c) a prestação do serviço em veículos com complexidade superior, conforme alegado pela empresa, também não supre a ausência de comprovação de prestação do serviço em caminhão limpa pista, pois, o que se pretende com a exigência é que a empresa comprove a prestação do serviço nos dois tipos de veículos, o que não foi atendido com o atestado emitido pelo CBMDF;
	d) a unidade jurisdicionada afirma que não levou em consideração o atestado emitido pelo Ministério da Defesa da Espanha, por entender que o atestado emitido pelo CBMDF já seria suficiente para atender à exigência do edital, o que não se mostra verdadeiro;
	e) a empresa contratada alega que a Iturri Coimpar foi constituída na forma de subsidiária integral da Iturri S.A. espanhola, não sendo duas sociedades empresárias distintas, mas apenas uma sociedade empresária constituída em cada país conforme as respectivas legislações, tendo quase a totalidade do seu capital social pertencente à Iturri S.A. Assim, entende que caberia, no caso, o entendimento esposado no Acórdão 4936/2016-TCU-Segunda Câmara deste Tribunal, da relatoria do Ministro André de Carvalho, por meio do qual "Admite-se a apresentação, para fins de habilitação, de atestados de capacidade técnica emitidos em nome de outra empresa da qual a licitante seja subsidiária integral, desde que na criação da subsidiária tenha havido transferência parcial de patrimônio e de pessoal da controladora". Segundo o contrato social da empresa, o capital social da empresa Iturri Coimpar é de R$ 54.783.250,00, sendo que R$ 54.783.236,00 pertencem à Iturri S.A., e seus três administradores são espanhóis, o que indica ser a Iturri Coimpar, de fato, uma subsidiária integral da Iturri S.A.;
	f) o atestado emitido pelo CBMDF comprova que a empresa Iturri S.A., "por meio de sua filial brasileira Iturri Coimpar Indústria e Comércio de EPIs Ltda", prestou os serviços discriminados. Isto ajuda a corroborar o alegado pela empresa contratada de que as duas empresas seriam, na prática, a mesma empresa. Dessa forma, conclui que o atestado considerado pela Unidade Jurisdicionada, emitido pelo CBMDF, não atende completamente à exigência do item 9.11.2.1 do edital. Porém, o atestado emitido pelo Ministério da Defesa da Espanha atenderia ao disposto no item em questão;
	g) considerando o exposto acima, e considerando também as informações prestadas, de que o contrato vem sendo executado a contento desde o dia 14/10/2020, já tendo sido realizadas diversas manutenções programadas e não-programadas, isto é, que a empresa, na prática, vem demonstrando total capacidade de execução do objeto contratual, entende-se atendido esse item da oitiva.
13.	Em relação ao não sancionamento da empresa CCI Construtora e Serviços Especiais Ltda., que deixou de entregar a documentação de habilitação exigida no edital, a Selog comenta:
	a) O fato de a empresa ter apresentado proposta inexequível, e suas possíveis consequências, não é o objeto do questionamento. O que se questiona nesse ponto da oitiva é o fato de que a empresa não enviou, junto com a proposta, a documentação de habilitação, conforme exige o artigo 49, inciso II, do Decreto 10.024/2019, e não foi instaurado processo administrativo de sancionamento pela unidade jurisdicionada para apuração do fato;
	b) menciona o artigo 7º da Lei 10.520/2002 e o inciso II do artigo 49 do Decreto 10.024/2019, que regulamenta o pregão eletrônico em âmbito federal e registra que a jurisprudência desse Tribunal é pacífica no sentido de ser um poder-dever da Administração a aplicação da penalidade no caso de cometimento de irregularidades na licitação ou na execução contratual e que, em face de irregularidade elencada no art. 7º da Lei 10.520/2002, não depende da comprovação de dolo ou má-fé. Requer tão somente a evidenciação da prática injustificada de ato ilegal tipificado nesse dispositivo legal;
	c) assegura que o disposto no item 18.10 do edital relaciona-se mais propriamente a critérios para se realizar a dosimetria das sanções de suspensão ou de impedimento, e não para se decidir se a sanção deva ser aplicada ou não, tendo em vista o entendimento pelo poder-dever da Administração em relação à aplicação de penalidades no âmbito das licitações e contratos administrativos, conforme exposto acima. Dessa forma, propõe-se ciência à Unidade Jurisdicionada acerca da irregularidade em questão.
14.	O Centro de Aquisições Específicas do Comando da Aeronáutica, sobre a construção participativa de deliberações, registrou que a conduta dos gestores envolvidos em todas as fases do pregão foi revestida de boa-fé objetiva e subjetiva, na certeza da licitude, correção e transparência dos atos e decisões emanadas, bem como da busca pela melhor proposta para a Administração.
15.	Informou, também, que na hipótese de cancelamento do contrato decorrente do Pregão 16/2020, as operações aéreas militares podem ser gravemente afetadas, em decorrência da obrigatoriedade de alocação de viaturas de combate a incêndio nos aeródromos, prejudicando assim atividade em prol do interesse público, como transporte de órgãos, transporte de materiais em atendimento ao enfrentamento da pandemia de Covid-19, ações de defesa aérea, dentre outras e que  caso o TCU decida pela vedação à prorrogação contratual, haverá a possibilidade de a Administração ficar temporariamente sem cobertura contratual para o atendimento dessa demanda.
16.	Quanto à manifestação, a Selog comentou que como as irregularidades verificadas não tiverem o potencial de causar dano ao Erário ou comprometer a qualidade da execução contratual, entende desnecessária a determinação para anulação do certame ou não prorrogação do contrato, sendo suficiente a ciência das irregularidades à unidade jurisdicionada para evitar novas ocorrências em certames posteriores.
17.	Assim, propõe, diante do exposto e dos elementos constantes dos autos, considerar a Representação parcialmente procedente e dar ciência ao Centro de Aquisições Específicas - Comando da Aeronáutica, sobre as impropriedades identificadas.
18.	Atendidos os requisitos de admissibilidade, deve ser conhecida a presente Representação.
19.	No mérito, adoto como minhas razões de decidir o exame das questões realizado pela Selog transcrito no Relatório precedente, sem prejuízo de tecer algumas considerações acerca das falhas apontadas.
20.	Em relação à previsão de adjudicação global para o objeto do certame, depreendo que a justificativa apresentada pelo Centro de Aquisições Específicas do Comando da Aeronáutica pode ser aceita, uma vez que, se for considerado que o serviço deverá ser prestado em diversas localidades longe dos grandes centros urbanos, o parcelamento do objeto por cidades, ou mesmo por regiões, poderia, de fato, levar a licitações desertas ou a contratações com valores elevados, em justificativas técnicas e econômicas que comprovem a não vantajosidade da divisibilidade. Assim concordo com a unidade técnica em acolher a justificativa, técnica e economicamente, para a decisão pelo não parcelamento do objeto da presente contratação.
21.	Correto, também, com o entendimento da Selog de que não existe óbice à exigência de que o responsável técnico da contratação seja um profissional Engenheiro Mecânico. Não há qualquer impedimento legal a esse respeito.
22.	Não é possível acolher a justificativa quanto à elaboração do edital de pregão pela pregoeira. A elaboração do edital do pregão não se inclui entre as atribuições do pregoeiro, nos termos dos normativos que regem a matéria, além disso viola o princípio da segregação de funções, que deve permear toda a administração pública, sobretudo o processo de contratação, pois possibilita o controle das etapas do processo de pregão por setores/instâncias distintos.
23.	Embora se possa concluir das informações prestadas que o atestado considerado pela unidade jurisdicionada, emitido pelo CBMDF, não atende completamente à exigência do item 9.11.2.1 do edital, visto que não comprova a prestação do serviço em caminhão limpa pista, o atestado emitido pelo Ministério da Defesa da Espanha atenderia ao disposto no item em questão.
24.	Além disso, devem ser consideradas as informações prestadas, de que o contrato vem sendo executado a contento desde o dia 14/10/2020, já tendo sido realizadas diversas manutenções programadas e não-programadas, confirmando que a empresa, na prática, vem demostrando total capacidade de execução do objeto contratual. 
25.	No que toca à falta de adoção de procedimento para o sancionamento da empresa CCI Construtora e Serviços Especiais Ltda., que deixou de entregar a documentação de habilitação exigida no edital, entendo, em consonância com a Selog, que a jurisprudência desse Tribunal é pacífica no sentido de ser um poder-dever da Administração a aplicação da penalidade no caso de cometimento de irregularidades na licitação ou na execução contratual e que não depende da comprovação de dolo ou má-fé para aplicação dessa sanção. Assim, deve ser dada ciência Centro de Aquisições Específicas do Comando da Aeronáutica acerca dessa irregularidade.
26.	Por fim, considerando que as irregularidades verificadas não tiveram o potencial de causar dano ao Erário ou comprometer a qualidade da execução contratual, acompanho o entendimento de que não há fundamento para anulação do certame ou determinação para não prorrogação do contrato. Portanto, proponho que seja dada ciência das irregularidades à unidade jurisdicionada para evitar novas ocorrências em certames posteriores.
	Ante o exposto, VOTO para que seja adotada a minuta de Acórdão que ora trago ao exame deste Colegiado.
TCU, Sala das Sessões, em 28 de setembro de 2022.
AROLDO CEDRAZ
Relator